【裁判字號】    97,訴,2794
【裁判日期】    980317
【裁判案由】    確認抵押債權不存在
【裁判全文】
臺灣臺中地方法院民事判決  97年度訴字第2794號
原      告  甲○○○
訴訟代理人  蔡雲璽律師
複代理人    己○○
被      告  丙○○
            乙○○○
上列當事人間確認抵押債權不存在事件，本院於民國98年3月3日
言詞辯論終結，判決如下：
    主      文
確認被告乙○○○就被告丙○○所有坐落臺中市○區○○段四小
段一之九地號（權利範圍九九八八一○分之一六四二五）、一之
十地號（權利範圍九九八八一○分之一六四二五）、一之三七地
號（權利範圍九九八八一○分之一六四二五）土地及臺中市○區
○○段四小段一三九建號（門牌號碼台中市○區市○路一號一樓
，權利範圍二分之一），以臺中市中山地政事務所民國九十六年
五月二十五日登記，收件字號九十六年普字第一三二六七○號，
所設定擔保金額新臺幣貳佰萬元之第二順位抵押權其抵押債權不
存在。
被告乙○○○應將前項抵押權設定塗銷。
訴訟費用新臺幣貳萬零捌佰元由被告負擔。
    事實及理由
壹、兩造之主張：
一、原告主張：其為被告丙○○之債權人，原告前持本院核發之
    95年執秋字第28012號債權憑證聲請對被告丙○○所有坐落
    台中市○區○○段四小段1-9地號（權利範圍998810分之164
    25）、1-10地號（權利範圍998810分之16425）、1-37地號
    （權利範圍998810分之16425）土地及同段139建號即門牌台
    中市○區市○路1號1樓房屋（權利範圍2分之1）強制執行，
    經本院民事執行處送鑑價後，認上開不動產僅值新台幣（下
    同）989,000元，不足清償已設定之第一順位抵押權（陳報
    債權餘額為527,727元)及第二順位抵押權2,000,000元，拍
    賣顯無實益。然查上開第二順位抵押權人即被告乙○○○，
    係被告丙○○之妹，被告2人間並無任何借貸關係存在，其
    等基於通謀虛偽意思表示成立虛假債權，並設定虛偽之第二
    順位抵押權，擔保債權2,000,000元，被告乙○○○即應塗
    銷系爭抵押權登記，而原告為被告丙○○之債權人，自得依
    民法第242條規定代位請求被告乙○○○塗銷抵押權登記，
    為此提起本件訴訟，爰聲明：(一)確認被告乙○○○就被告丙○○所有坐落台中市○區○○段四小段1-9地號（權利範圍
    998810分之16425）、1-10地號（權利範圍998810分之16425
    ）、1-37地號（權利範圍998810分之16425）土地及台中市
    ○區○○段四小段139建號即門牌台中市○區市○路1號1樓
    房屋（權利範圍2分之1）於96年5月25日向台中市中山地政
    事務所登記，收件字號96年普字第132670號，抵押權人乙○○○，擔保總金額2,000,000元之第二順位抵押權其抵押債
    權不存在。(二)被告應塗銷前項抵押權。
二、被告則以下述情詞為辯，並聲明原告之訴駁回：
    系爭不動產原係被告丙○○、乙○○○之母即訴外人林邱秀
    玉居住之稅捐處公家宿舍，76年改建後，林邱秀玉於77年過
    世，而由林炳鎮、丙○○、乙○○○及丁○○等4兄妹共同
    繼承，為方便起見，僅登記林炳鎮、丙○○為所有人，但繼
    承人之權益，4兄妹口頭承諾各佔4分之1，而系爭不動產之
    出租、收益之分配，多年來由居住於台中之被告乙○○○處
    理。因被告乙○○○之夫季正昂認為房屋之繼承，雖經四兄
    妹口頭約定，但終歸紙上無名，希望被告乙○○○向兄弟要
    求分割財產，或出售求利，終於獲得同意，乃於96年5月25
    日向台中市中山地政事務所登記，以第二順位抵押權200萬
    元，確保繼承之權利。是被告乙○○○之第二順位抵押權，
    源自確保其繼承權，原告要求塗銷抵押權登記，已損害被告
    乙○○○之權益。
貳、得心證之理由：
一、按確認法律關係之訴，非原告有即受確認判決之法律上利益
    者，不得提起，民事訴訟法第247條第1項前段定有明文。所
    謂即受確認判決之法律上利益，係指法律關係之存否不明確
    ，原告主觀上認其在法律上之地位有不安之狀態存在，且此
    種不安之狀態，能以確認判決將之除去者而言（最高法院52
    年台上字第1240號判例意旨參照）。查原告係被告丙○○之
    債權人，有原告提出之本院民事執行處96年1月9日核發之債
    權憑證影本為證，而其曾執此債權憑證聲請就被告丙○○所
    有之上開不動產予以強制執行，經本院民事執行處送請鑑價
    後，認該不動產上設有第一順位抵押權及前述第二順位抵押
    權，如予拍賣顯無實益等情，已經被告所不爭執，亦有原告
    提出之本院民事執行處97年9月8日97執秋字第48409號函影
    本附卷可憑，是上開第二順位抵押權及其抵押債權之存在與
    否，將影響原告債權之受償，此種不安狀態，自得以確認判
    決加以確定，揆諸前開判例意旨，原告就被告間就該抵押債
    權是否存在，自有確認利益，先予敘明。
二、本件原告主張被告丙○○、乙○○○為兄妹，2人間並無任
    何借貸關係存在，其等基於通謀虛偽意思表示成立虛假債權
    ，虛偽設定第二順位抵押權，擔保債權2,000,000元等語，
    被告等則不否認雙方無借貸關係，且於96年5月25日以上開
    不動產設定第二順位抵押權之事實，但辯稱其等設定抵押權
    ，意在確保被告乙○○○對上開不動產繼承之權利。然查：
  (一)坐落台中市○區市○路1號1樓房屋，建築完成日期係78年8
    月28日，被告丙○○及訴外人林炳鎮同日以第一次登記取得
    所有權，應有部分各2分之1。而坐落台中市○區○○段四小
    段1-9、1-10地號土地，被告丙○○所有權（應有部分均為
    998810分之16425）之登記日期係79年4月3日，登記原因為
    買賣，另同所1-37地號土地之所有權（應有部分998810分之
    16425）登記日期，係在80年5月21日，登記原因亦為買賣等
    情，各有土地暨建物登記謄本在卷可憑，而被告等自承其母
    林邱秀玉於77年間過世，斯時上開建物尚未建築完成，土地
    亦未辦理移轉登記，且參之後述證人丁○○所證情節，足見
    被告所辯被告乙○○○對該不動產有所謂之繼承權利，已難
    採信。
  (二)而證人即被告2人之妹丁○○到庭結證稱：系爭房屋係原有
    眷舍改建，因其等為遺族有權優先申購，當時房屋及土地是
    以公告地價來算，轉手就有獲利，其等4名兄弟姊妹基於投
    資目的，各出價金之4分之1共同購買，為求產權簡單化，而
    以男生（即訴外人林炳鎮及被告丙○○）名義登記。嗣因原
    告與林炳鎮有遺產上的糾紛，證人因此向被告乙○○○建議
    ，為保障沒有登記為所有人（即被告乙○○○及證人丁○○
    ）的權益，因而設定抵押權。本件雖以被告乙○○○登記為
    抵押權人，實際上被告乙○○○與證人就抵押權均有一半權
    利，96年估算房屋約有400萬元價值，故設定200萬元之抵押
    權云云。惟依卷附之土地暨建物登記謄本所示及證人所證觀
    察，被告等4名兄弟姊妹，除被告乙○○○居住於台中市，
    其餘3人之住所地均在台北縣、市，證人甚至長年居住美國
    ，倘彼4人基於投資目的申購系爭不動產，擬轉手獲利，則
    由被告乙○○○登記為所有權人，顯然方便於房地事務之處
    理，權利移轉手續亦較易於辦理，然被告等反由訴外人林炳
    鎮及被告丙○○登記為名義人，徒增手續上之不便，自有可
    議。且系爭不動產另於80年7月23日設定第一順位抵押權予
    國泰人壽保險股份有限公司，擔保債權金額為本金最高限額
    2,400,000元，借款人僅為被告丙○○（登記債務人為丙○○、設定義務人為丙○○、林炳鎮），對照系爭建物、土地
    之登記時點，可知係被告丙○○取得所有權後，始以該不動
    產向國泰人壽保險公司抵押借款。若被告等4名兄弟姊妹共
    同出資，被告丙○○之借款，當與購買系爭不動產之價金無
    關，何以其餘3人同意被告丙○○以系爭不動產為擔保，向
    國泰人壽保險公司借款，卻無其他之約定？況且被告乙○○○果有出資4分之1情事，惟被告丙○○旋以該不動產向國泰
    人壽保險公司抵押借款，被告乙○○○如為求擔保，何以遲
    至系爭不動產登記後約18年、且待原告對被告丙○○聲請強
    制執行未果後，始設定系爭第二順位抵押權以為擔保？如彼
    4人確實共同出資，被告乙○○○及證人為求擔保，又為何
    僅就被告丙○○之應有部分（即建物之2分之1，土地部分
    998810分之16425）設定抵押權，卻捨林炳鎮之應有部分，
    未設定抵押權？凡此疑問，在在顯示證人所證，系爭不動產
    係被告等4名兄弟姊妹共同出資購買、為擔保出資而為抵押
    權之設定云云，要難信實，不足以資為有利於被告等之證據
    。
三、本件查無證據證明被告乙○○○對於被告丙○○確有2,000,
    000元債權之事實，被告等泛稱被告乙○○○就系爭不動產
    有4分之1繼承之權利，故設定抵押權以為保障云云，委無可
    採。被告丙○○在原告95年間聲請強制執行未能全數受償，
    甫經本院民事執行處於96年1月9日核發債權憑證後，旋於96
    年5月25日將系爭不動產設定抵押權予被告乙○○○，擔保
    2,000,000元債權，顯欲免系爭不動產再遭強制執行，故其
    等抵押權設定之行為，係通謀而為虛偽之意思表示，依民法
    第87條第1項規定，應屬無效。從而，原告請求確認系爭抵
    押權所擔保之抵押債權不存在，為有理由，應予准許。又原
    告為被告丙○○之債權人，已如前述，而上開無效之抵押權
   ，仍以被告丙○○為債務人、被告乙○○○為權利人之形式
    登記，被告丙○○得請求被告乙○○○塗銷抵押權登記卻怠
    於行使，則原告主張行使代位權，代位被告丙○○請求被告
    乙○○○應將上開抵押權登記塗銷，亦應予准許。
參、本件事證已臻明確，兩造其餘攻擊、防禦及證據方法，核與
    判決結果無影響，爰不一一論述，被告聲請傳訊證人戊○○
    ，本院亦認無必要，附此敘明。
肆、訴訟費用20,800元負擔之依據：民事訴訟法第78條、第85條
    第1項前段。
中    華    民    國    98    年    3     月    17    日
                  民事第二庭  法  官  王邁揚
以上為正本係照原本作成。
如對本判決上訴，須於判決送達後20日內向本院提出上訴狀。
中    華    民    國    98    年    3     月    17    日
                              書記官


司法院資訊處製作；財團法人民間司法改革基金會備份。
